【裁判字號】    90,判,600
【裁判日期】    900413
【裁判案由】    土地稅法
【裁判全文】
最  高  行  政  法  院  判  決                      九十年度判字第六○○號
    再 審原 告  甲○○
    再 審被 告  桃園縣稅捐稽徵處
    代  表  人  黃國精
右當事人間因土地稅法事件，再審原告對本院中華民國八十七年八月二十八日八十七
年判字第一七四一號判決提起再審之訴。本院判決如左：
    主  文
再審之訴駁回。
再審訴訟費用由再審原告負擔。
    事  實
緣再審原告於民國七十八年八月三十日因買賣取得坐落桃園縣八德市○○段一四七八
地號農業用地，並申經再審被告核准依農業發展條例第二十七條規定免徵土地增值稅
新臺幣（下同）二、二六八、七九七元在案。嗣再審被告派員於八十四年十月十一日
會同農林、地政單位人員農地清查時發現該筆農地供鐵工廠使用，有未依規定繼續作
農業使用，再審被告乃按同法第五十五條之二第一項第三款規定裁處再審原告以原免
徵土地增值稅額二倍之罰鍰計四、五三七、五○○元（計至百元止）。再審原告不服
，循序提起行政訴訟，為本院八十七年度判字第一七四一號判決駁回。再審原告以原
判決有修正前行政訴訟法第二十八條第一款、第九款、第十款（即八十九年七月一日
施行之行政訴訟法二百七十三條第一項第一款、第十一款、第十三款前段）再審情形
，對之提起再審之訴。茲摘兩造訴辯意旨於次：
再審原告起訴意旨及補充理由略謂︰查再審原告於七十八年八月三十日取得系爭農業
用地，依農業發展條例第二十七條及土地稅法第三十九條之二，可享受獎勵，當時尚
無土地稅法第五十五條之二處罰條文。是系爭土地不繼續作農業使用時，依中央法規
標準法第十八條及稅捐稽徵法第四十八條之三等從優原則規定，可依稅捐稽徵法第四
十八條規定：「納稅義務人逃漏稅捐情節重大者，除依有關稅法規定處理外，財政部
並得停止其享受獎勵之待遇。」停止本件適用土地稅法第三十九條之二第一項有關免
徵土地增值稅規定，發單補徵原免徵之土地增值稅，或依同法條第二項規定，俟再移
轉時，仍以前次權利變更日當期公告土地現值為原地價，計算漲價總數額，課徵土地
增值稅。就本件土地增值稅之課徵而言，只不過暫緩實現，事實上並無稅收之損失，
故本件縱未予以停止獎勵處分，依行為時僅有之法律，再審原告實不可能逃漏。依上
述規定處理，較有利於納稅義務人，再審被告不應裁處對納稅義務人較不利之二倍罰
鍰。又依司法院二十五年院字第一五五七號解釋及行政法院四十五年判字第二六號判
例，原處分如有錯誤，原處分機關得自行更正。況本件尚發現有新事證，且係依法提
起再審之訴，再審被告豈可謂本件無稅捐稽徵法第四十八條之三規定之適用。再審被
告引用財政部七十九年三月十五日台財稅第七八○四三七九一一號函釋：「．．．至
同法（土地稅法）第五十五條之二有關取得免徵土地增值稅之農業用地，有不繼續耕
作情形者，應處以原免徵土地增值稅額二倍之罰鍰，且其金額不得少於取得時申報移
轉現值百分之二之規定，對凡在該增訂條文公布生效前已依法免徵土地增值稅而取得
之農業用地，在增訂條文公布生效前有不繼續耕作情形者，依法律不溯既往原則，自
無適用罰則之餘地，惟於增訂條文公布生效後仍有不繼續耕作情形，應依上開規定處
罰。」原判決認與土地稅法第五十五條之二規定無違，得予適用，引用法律錯誤，而
有修正前行政訴訟法第二十八條第一款適用法規顯有錯誤之再審原因。次查系爭農地
於七十八年十月三日登記取得，同年十月下旬訂約，為再審被告所不否認，該地並非
十月三日出租，再審被告卻認定十月取得即出租，未提出任何證據，憑空認定再審原
告取得系爭農地自始即無繼續作農業使用之意願，竟猶允諾將依法繼續耕作，並向再
審被告申請免徵土地增值稅，已構成故意以不正當方法逃漏稅捐之事實。再審被告顯
有隱瞞申請免徵土地增值稅之值業程序，意圖混淆鈞院之採證。蓋七十八年八月買賣
當時即須有續耕之事實，始可提出免徵土地增值稅申請，之後尚須經現場會勘仍作農
業使用，程序上至少須歷經一個月，方發給自耕能力證明，並非當時未作農用而允諾
將依法繼續耕作，再審被告憑空認定，有違舉證責任分配原則。且再審被告引用財政
部七十四年三月二十日台財稅第一三二九八號函釋：「納稅義務人違反稅法規定裁罰
期間之起算，規定如左：（二）關於稅捐核課期間及其起算之規定，於罰鍰案件依稅
捐稽徵法第四十九條準用時，應同時準用第二十一條之規定，視其有無故意以詐欺或
其他不正當方法逃漏稅捐，分別認定為五年或七年。．．．２依法受處分人應為一定
行為而不為或不應為一定行為而為之者，自應行為或不應行為之日起算；如其行為或
不行為有連續或繼續之狀態者，自行為或不行為終了之日起算。」原判決認與稅捐稽
徵法第二十一條、第二十二條、第四十八條之一、第四十九條之規定無違，於本件應
有其適用。惟財政部針對該函釋，業於八十七年八月十九日重發布台財稅第八七一九
六○四四五號函釋：「關於稅捐核課期間及其起算之規定，於罰鍰案件依稅捐稽徵法
第四十九條準用時，應同時準用第二十一條之規定，視其有無故意以詐欺或其他不正
當方法逃漏稅捐，分別認定為五年或七年。前經本部七十四年三月二十日台財稅第一
三二九八號函釋有案。而罰鍰案件，可分為行為罰及漏稅罰，漏稅罰係以納稅人有逃
漏稅為要件，其處罰期間依本部前開函釋規定，應視該納稅人有無故意以詐欺或其他
不正當方法逃漏稅捐，分別認定為五年或七年；而行為罰則係對不依稅法規定為一定
行為或不為一定行為之處罰，並不以行為人有逃漏稅為處罰要件，則其處罰期間，依
本部前開函釋規定，應一律為五年，而無須視其有無故意以詐欺或其他不正當方法逃
漏稅捐，予以區分該行為罰之處罰期間為五年或七年。」該函釋不再引述七十四年函
釋，且強調行為罰一律為五年，邏輯上，自是指受處分應為一定行為而不為或不應為
一定行為而為之者，自應行為或不應行為之日起算，才會有五年可供計算，非如再審
被告所指如其行為有連續或繼續狀態者，自行為或不行為終了之日起算，此新函釋對
原函釋已有所變更。本件屬行為罰，再審被告引用前開一三二九八號函末段，則所有
行為罰當永無逾核課期間，財政部亦無須再發布八七一九六○四四五號函釋。本件財
政部既已有新解釋，則原判決之基礎已有變更，而有修正前行政訴訟法第二十八條第
九款規定之再審原因。再審被告於行政訴訟答辯主張再審原告係故意逃漏稅捐，應適
用七年之核課期間，現忽變更主張無處罰期間起算，不生逾核課期間問題，足見再審
被告前後矛盾。又依稅捐稽徵法第一條之一規定，後令優於前令原則，原判決認同再
審被告七年核課期間之法令基礎，業經財政部重為解釋明確應為五年，再審被告認定
為七年之核課期間依據，已為新釋令所變更，且財政部於經濟日報八十七年九月三十
日新聞宣導「財政部表示，免徵土地增值稅的農業用地，在核准免稅後，稅捐機關就
會進行專案列管，並在核准免稅後五年內，每年定期對免稅農地之使用情形進行調查
．．．」再審被告既僅在五年內列管調查，對繫屬訴訟中之本案自有其適用，理應再
審，廢棄原判決。再查，再審原告引用財政部八十年五月十五日台財稅第八○○一○
四五七二號函釋：「依土地稅法第三十九條之二第一項規定取得免徵土地增值稅之農
業用地，嗣後不繼續耕作，其移罰期間，應自不繼續耕作行為發生後開始起算。」基
於後令優於前令原則，且該釋令係針對土地稅法第三十九條之二第一項規定取得免徵
土地增值稅之農業用地，嗣後不繼續耕作，其移罰期間起算之規定，自應優先於七十
四年三月二十日台財稅第一三二九八號函釋適用。再審原告主張該違章行為始於七十
八年十月，迄八十四年十月查獲，已逾六年，為再審被告所不爭執，但再審被告並不
論述該二解釋之適用順序，而言係再審原告尚有誤會，致復查、訴願、再訴願決定書
漏未公平論述，再審被告於行政訴訟答辯時亦避而不答，致鈞院未加審酌，而陷原判
決引述錯誤，判決再審原告針對上開釋令之主張係「已逾核課期間云云，尚有誤會。
．．．是系爭土地非依法令變更為農業用地使用而不繼續耕作之面積達該宗土地面積
百分之三十一以上，被告認無土地稅法第五十五條之二第二項之適用。」因再審原告
於行政救濟過程中，均未對土地稅法第五十五條之二第二項之適用有所要求，何以再
訴願決定及原判決有此論斷？但行政訴訟階段，再審被告答辯狀副本蒙鈞院送予再審
原告，經對照原判決，乃發現有此未經斟酌之法令，顯係再審被告所刻意迴避，有意
誤導，故有修正前行政訴訟法第二十八條第十款規定之再審原因。再審被告於行政訴
訟答辯狀堅持再審原告係故意逃漏稅捐，則應屬漏稅罰，然此係經申請當時有續耕事
實，申報後始能核定免徵，非如再審被告所稱自始不作耕作，有故意逃漏稅。申報案
件之核課期間起算依稅捐稽徵法第二十二條第一項第一款、第二十二條第一項第一款
規定，自申報日起算五年。依財政部八十一年五月八日台財稅第八一○七六二八六一
號函釋，本件遲至八十四年十月方進行調查，已逾核課期間，應不得再補徵。系爭農
地嗣經不法建商棄置廢土，向派出所報案，未能受保護，已公權力保護不彰下之受害
人，導致無法履行法律規定之作為義務，豈能適用漏稅罰。再審被告現忽改稱係因違
反法律規定之作為義務而受處罰，與稅捐核課期間，並非一事。但違反法律作為義務
而受罰，即屬行為罰，免徵土地增值稅農地，嗣後不繼續耕作，八十年函釋明定，自
不繼續耕作行為發生後起算（該函釋納入八十六年版稅捐稽徵法令彙編）。再審被告
二次答辯中，均未引述該釋令內容，且刻意就再審原告所未訴訟之不續耕面積比率，
自行計算已超過百分之三十一，誤導所爭執者係土地稅法第五十五條之二第二項，原
判決因而誤認無該項之適用。末查，土地稅法第五十五條之二於八十九年一月二十六
日經公布刪除，再審被告所為罰鍰，已失所附麗。依財政部八十九年六月二十九日台
稅三發第0000000000號函應補徵之稅款及利息可不予補徵，或已補繳者
可予退還及財政部八十九年二月十日台財稅第○八九○四五○一二○號函釋應可免予
處罰。現連已補繳者，均可退還，何況本件係自始適用不利且非行為時之法律，違反
憲法第十九條規定情形，是本件應有行政訴訟法第二十八條第一款規定之適用，可提
起再審之訴，請判決將原判決廢棄，並將再訴願決定、訴願決定及原處分一併撤銷。
本件如有必要，請行言詞辯論等語。
再審被告答辯意旨略謂︰查再審原告於七十八年八月三十日因買賣取得系爭土地，申
經被告機關核准依農業發展條例第二十七條、土地稅法第三十九條之二第一項規定免
徵土地增值稅在案。惟再審原告未負繼續耕作之應作為義務，再審被告於八十四年十
月十一日查獲系爭土地供鐵工廠使用，依土地稅法第五十五條之二第一項第三款規定
處以原免徵款二倍之罰鍰，依財政部七十九年三月十五日台財稅第七八○四三七九一
一號函釋，再審原告於增訂該文生效後仍不繼續耕作，迨至八十四年十月十一日為被
告查獲，八十五年二月五日處分，已在法律生效後，自無稅捐稽徵法第四十八條之三
規定裁罰適用從新從輕原則，是原告主張原判決有修正前行政訴訟法第二十八條第一
款情事，要無可採。再審原告引財政部八十七年八月十九日台財稅第八七一九六○四
四五號函釋，主張已變更該部七十四年三月二十日函釋云云。經查再審原告於七十八
年間取得系爭土地，並無繼續耕作之事，為渠所自陳，依財政部七十四年三月二十日
台財稅第一三二九八號函釋，再審原告違章行為既屬持續進行，即無處罰期間起算，
縱財政部於八十七年八月十九日以台財稅第八七一九六○四四五號函釋一律為五年，
亦與財政部前開七十四年函釋無悖，不生逾核課期間及違反法律不溯既往原則之問題
，原告主張原判決有修正前行政訴訟法第二十八條第九款情事，顯對法令誤解，應不
足採。末查，立法意旨，原取得免徵土地增值稅之農地，即有繼續耕作之作為義務，
凡有法定不繼續耕作情形者，即須處以罰鍰，以貫徹農地農用本旨。再審原告於法令
生效後猶不繼續耕作，再審被告依法處以原免徵土地增值稅額二倍之罰鍰，乃係因違
反法律規定之作為義務而受處罰，與稅捐之核課期間，並非一事，再訴願決定已詳述
在案，再審原告仍執陳詞，誣指刻意迴避，實難採認，是以再審原告主張原判決有修
正前行政訴訟法第二十八條第十款情事，核無可採。再審原告再審之訴，應認為無理
由，請予駁回等語。
    理  由
本件再審被告代表人業已更換，再審被告陳明由新代表人黃國精承受訴訟，於法無違
，應予准許，合先明。次按修正前行政訴訟法第二十八條第一款所謂適用法規顯有
錯誤（即修正後之第二百七十三條第一項第一款），係指原判決所適用之法規與該案
應適用之現行法規相違背，或與解釋判例有所牴觸者而言。至於事實之認定或法律上
見解之歧異，再審原告對之縱有爭執，要難謂為適用法規顯有錯誤，而據為再審之理
由。同法條第十款所謂當事人發見未經斟酌之重要證物，（即修正後之第二百七十三
條第一項第十三款）係指在前訴訟程序中該證物已存在，而為當事人所不知，今始知
悉者而言，並以如經斟酌可受較有利益之裁判者為限。若當事人於前訴訟程序中已檢
呈使用之證物，顯非現始發見之未經斟酌之新證物，而為業經原審詳予斟酌，不足據
為較有利益於再審原告之裁判之原有證物，其與上開條款規定情形，自屬不合，本院
六十九年判字第七三六號、四十九年裁字第八九號、五十年裁字第一八號著有判例。
本件再審原告主張渠於七十八年八月三十日取得系爭農業用地，依農業發展條例第二
十七條及土地稅法第三十九條之二，可享受獎勵，當時尚無土地稅法第五十五條之二
處罰條文。是系爭土地不繼續作農業使用時，依中央法規標準法第十八條及稅捐稽徵
法第四十八條之三等規定，僅可依稅捐稽徵法第四十八條規定停止本件適用土地稅法
第三十九條之二第一項有關免徵土地增值稅規定，發單補徵原免徵之土地增值稅，或
依同法條第二項規定，俟再移轉時，仍以前次權利變更日當期公告土地現值為原地價
，計算漲價總數額，課徵土地增值稅。依上述規定處理，較有利於納稅義務人，再審
被告不應裁處對納稅義務人較不利之二倍罰鍰。再審被告引用財政部七十九年三月十
五日台財稅第七八○四三七九一一號函釋，原判決認與土地稅法第五十五條之二規定
無違，得予適用，引用法律錯誤，依司法院二十五年院字第一五五七號解釋及行政法
院四十五年判字第二六號判例，原處分機關應自行更正等由而依修正前行政訴訟法第
二十八條第一款規定申請再審。經查原判決業已敘明：財政部七十九年三月十五日台
財稅第七八○四三七九一一號函釋內容與土地稅法第三十九條之二第一項（農業發展
條例第二十七條）、第五十五條之二規定無違，得予適用。又依法受處分人應為一定
行為而不為或不應為一定行為而為之者，如其行為或不行為有連續或繼續之狀態者，
自行為或不行為終了之日起算，經財政部七十四年三月二十日台財稅字第一三二九八
號函釋有案。核其函釋意旨與稅捐稽徵法第二十一條、第二十二條、第四十八條之一
及第四十九條之規定無違，於本件應有其適用。本件再審原告取得系爭農業用地既申
准免徵土地增值稅，即有繼續耕作之作為義務及非依法令變更為非農業用地使用之不
作為義務，乃於七十八年十月取得系爭土地之初，即予出租供作鐵工廠使用，並無繼
續耕作之事實，為再審原告所自陳，於七十八年十月三十日土地稅法第五十五條之二
增訂條文公布生效後，仍不繼續耕作，且迨八十四年十月十一日再審被告會同農林、
地政機關人員查獲時，仍繼續其非依法令變更為非農業使用之狀態，其違章行為持續
進行，則再審被告於八十五年二月五日科處再審原告罰鍰，不生逾核課及違反法律不
溯既往原則之問題。原告引據財政部八十年五月十五日台財稅字第八○○一○四五七
二號函，主張已逾核課期間云云，尚有誤會等由。再審原告猶執詞主張本件無土地稅
法第五十五條之二之適用，財政部前開七八○四三七九一一號函釋違背法令等，係就
原判決之法律見解為爭執，揆諸首揭說明，自難據為再審理由。中央法規標準法第十
八條係規定人民聲請許可案件之法規適用原則，本件非聲請許可案件，無該條之適用
。稅捐稽徵法第四十八條之三之從新從輕原則係於納稅義務人之行為，違反當時稅捐
稽徵法或稅法規定，嗣後法律變更時，始有其適用。本件原判決認再審原告違章行為
於土地稅法第五十五條之二規定後仍持續進行，是該條即係違章行為時之法律，其後
至原判決作成時止，該條未曾修正，自無稅捐稽徵法第四十八條之三之適用問題。至
土地稅法第五十五條之二於八十九年一月二十六日經公布刪除，已在原判決之後，本
件無從適用。財政部八十九年六月二十九日台稅三發第0000000000號及八
十九年二月十日台財稅第○八九○四五○一二○號函釋，均係就尚未確定之案件為解
釋，本件業經原判決駁回確定，無上開函釋之適用。再審被告之處分既無違誤，即無
須依司法院二十五年院字第一五五七號解釋及行政法院四十五年判字第二六號判例更
正原處分。從而，再審原告主張原判決適用法規顯有錯誤，洵無再審理由。次查財政
部八十七年八月十九日台財稅第八七一九六○四四五號函釋：「關於稅捐核課期間及
其起算之規定，於罰鍰案件依稅捐稽徵法第四十九條準用時，應同時準用第二十一條
之規定，視其有無故意以詐欺或其他不正當方法逃漏稅捐，分別認定為五年或七年。
前經本部七十四年三月二十日台財稅第一三二九八號函釋有案。而罰鍰案件，可分為
行為罰及漏稅罰，漏稅罰係以納稅人有逃漏稅為要件，其處罰期間依本部前開函釋規
定，應視該納稅人有無故意以詐欺或其他不正當方法逃漏稅捐，分別認定為五年或七
年；而行為罰則係對不依稅法規定為一定行為或不為一定行為之處罰，並不以行為人
有逃漏稅為處罰要件，則其處罰期間，依本部前開函釋規定，應一律為五年，而無須
視其有無故意以詐欺或其他不正當方法逃漏稅捐，予以區分該行為罰之處罰期間為五
年或七年。」係補充規定行為罰之處罰期間一律為五年，並未變更原判決所引該部七
十四年三月二十日台財稅第一三二九八號函釋關於「依法受處分人應為一定行為而不
為或不應為一定行為而為之者，自應行為或不應行為之日起算；如其行為或不行為有
連續或繼續之狀態者，自行為或不行為終了之日起算。」之解釋，原判決並非認定本
件處罰期間為七年，尚無修正前行政訴訟法第二十八條第九款所規定為判決基礎之行
政上處分，依其後行政處分已變更之情形。至再審原告所提經濟日報八十七年九月三
十日新聞報導，財政部表示，稅捐機關就免徵土地增值稅農地專案列管，並在五年內
定期調查，並未變更前開第一三二九八號函釋，再審原告主張原判決依修正前行政訴
訟法第二十八條第九款再審部分，亦顯無再審理由。末查，再審原告所指發見之新證
物，財政部八十年五月十五日台財稅第八○○一○四五七二號函釋，再審原告於前訴
訟程序時即已主張適用，而為原判決所不採，揆諸首揭說明，自非修正前行政訴訟法
第二十八條第十款規定之新證物。另所引財政部八十一年五月八日台財稅第八一○七
六二八六一號函釋，係謂逾核課期間始查獲移轉時即不符免稅要件者，不得再行補徵
原免徵土地增值稅。本件並非逾核課期間之補稅案件，原判決縱予斟酌，亦難為較有
利於再審原告之判決，再審原告主張依修正前行政訴訟法第二十八條第十款規定再審
，亦顯無再審理由。本件事證明確，再審原告請行言詞辯論，核無必要，附此明。
據上論結，本件再審之訴為無理由，依行政訴訟法施行法第二條、行政訴訟法第二百
七十八條第二項、第九十八條第三項前段，判決如主文。
中    華    民    國     九十        年      四      月      十三       日
                    最 高 行 政 法 院  第 一 庭
                                審 判 長 法  官      黃  綠  星
                                         法  官      彭  鳳  至
                                         法  官      黃  合  文
                                         法  官      黃  璽  君
                                         法  官      廖  宏  明
右  正  本  證  明  與  原  本  無  異
                                         法院書記官  邱  彰  德
中    華    民    國     九十        年      四      月      十六       日


司法院資訊處製作；財團法人民間司法改革基金會備份。
